【裁判字號】    99,交聲,17
【裁判日期】    990716
【裁判案由】    違反道路交通管理處罰條例聲明異議
【裁判全文】
臺灣基隆地方法院交通事件裁定          99年度交聲字第17號
移送機關即
原處分機關  交通部公路總局臺北區監理所基隆監理站
異  議  人
即受處分人  甲○○
上列異議人即受處分人因違反道路交通管理處罰條例案件，對於
交通部公路總局臺北區監理所基隆監理站民國99年1 月4 日所為
之處分（原處分案號：基監字第裁42-RB0000000號），聲明異議
，本院裁定如下：
    主  文
異議駁回。
    理  由
一、移送及原處分意旨略以：異議人即受處分人甲○○（下稱異
    議人）於民國98年11月30日清晨3 時25分許，酒後駕駛車牌
    號碼3403－YP號自用小客車，行經基隆市○○○路88號前時
    ，經基隆市警察局第一分局（下稱舉發機關）執勤警員攔查
    欲對其施以酒精濃度測試，因異議人拒絕接受酒精濃度測試
    ，執勤警員依道路交通管理處罰條例第35條第4 項之規定，
    以基警交字第RB0000000 號舉發違反道路交通管理事件通知
    單當場舉發。異議人曾於98年12月3 日提出申訴，經舉發機
    關以98年12月18日基警一分五字第0980112065號函回覆原舉
    發屬實。惟異議人於99年1 月4 日到案仍表不服，移送機關
    即原處分機關（下稱移送機關）遂於同日依道路交通管理處
    罰條例第35條第4 項之規定，以基監字第裁42-RB0000000號
    裁決書，裁處異議人罰鍰新臺幣（下同）60,000元，吊銷駕
    駛執照，並自99年2 月4 日起3 年內不得重新考領駕駛執照
    ，於法應無不合等語。
二、異議意旨略以：警員以伊車引擎聲過大而攔停伊，但伊所駕
    駛之車號3403－YP號自用小客車係於98年10月28日購買，經
    基隆監理站審驗無誤發給行車執照，並無引擎聲過大之情事
    ，該車現仍扣留於拖吊場，可使用分貝檢測器進行檢驗，即
    可驗證警員之查辦過程有誤。伊受攔檢時遭受警員以暴力、
    脅迫、強制之手段對待，裁決書竟未提及此點，亦未調閱當
    時路口監視器，僅以警員片面錄音、錄影之內容為據，證明
    力顯有不足，只需調取路口監視器畫面，即可還原警員對伊
    施以暴力行為之真相，且伊之友人黃淑琳當時亦在現場，可
    證明伊所述為真。伊在警員開單舉發尚未製單完成時，即告
    知警員，只要不再使用暴力，伊願意配合酒測，但警員置之
    不理；且伊完全不知拒絕酒測將導致扣車、罰鍰、吊銷駕駛
    執照、3 年內不得重新考領駕駛執照等如此嚴重之後果，警
    員完全不顧伊之權益，執意開單舉發，顯有不當。伊甫購入
    之前揭小客車原停放於友人位於獅球路之家中。伊於98年11
    月29日6 時許在家中僅小酌二杯高粱酒，睡醒後方騎乘機車
    至獅球路換車，自飲酒後至駕駛前揭小客車，已經過8 小時
    以上，當時亦無行駛異常或滿身酒味之情事。警員指伊拒絕
    測試顯然有誤，爰依法聲明異議云云。
三、按汽車駕駛人，駕駛汽車經測試檢定酒精濃度超過規定標準
    者，處15,000元以上60,000元以下罰鍰，並當場移置保管其
    車輛及吊扣其駕駛執照1 年；汽車駕駛人拒絕接受第1 項測
    試之檢定者，處60,000元罰鍰，並當場移置保管其車輛及吊
    銷其駕駛執照；又汽車駕駛人，曾依第35條第4 項前段之規
    定吊銷駕駛執照者，3 年內不得考領駕駛執照，道路交通管
    理處罰條例第35條第1 項第1 款、第4 項前段、第67條第 2
    項分別定有明文。另按行為人有本條例之情形者，應填製舉
    發違反道路交通管理事件通知單，並於被通知人欄予以勾記
    ，其通知聯依下列規定辦理：一當場舉發者，應填記駕駛人
    或行為人姓名、性別、出生年月日、地址、身分證統一編號
    及車主姓名、地址、車牌號碼、車輛種類。被查獲之駕駛人
    或行為人為受處分人時，應於填記通知單後將通知聯交付該
    駕駛人或行為人簽名或蓋章收受之；拒絕簽章者，仍應將通
    知聯交付該駕駛人或行為人收受，並記明其事由及交付之時
    間；拒絕收受者，應告知其應到案時間及處所，並記明事由
    與告知事項，視為已收受，道路交通管理事件統一裁罰基準
    及處理細則第11條第1 項第1 款亦有明文規定。本案執勤警
    員乙○○既已載明「經向其告知到案時地後紅單仍拒簽」之
    異議人拒簽拒收情事，並當場告知異議人違規事由、違規時
    、地暨其應到案之時間、處所，有舉發違反道路交通管理事
    件通知單影本1 紙在卷可稽，復經本院勘驗其提出之舉發過
    程錄音光碟，查明其確有告知異議人前述事項無誤（本院卷
    第43頁），堪認其舉發程序業已完成。
四、經查：
  (一)異議人駕駛車號3403－YP號自用小客車，於98年11月30日清
    晨3 時25分許，在基隆市○○○路88號前，經基隆市警察局
    第一分局忠二路派出所警員攔停舉發其酒後駕車拒絕酒精濃
    度測試，異議人提出申訴，經舉發機關仍認有前開違規行為
    ，移送機關因而依道路交通管理處罰條例第35條第4 項規定
    ，裁處罰鍰60,000元、吊銷駕駛執照，並於3 年內不得重新
    考領駕駛執照，此有基隆市警察局基警交字第RB0000000 號
    舉發違反道路交通管理事件通知單、酒精濃度測定單（其上
    記載拒測、牌照3403－YP）、基隆市警察局第一分局98年12
    月18日基警一分五字第0980112065號函、交通部公路總局臺
    北區監理所基隆監理站基監字第裁42-RB0000000號違反道路
    交通管理事件裁決書在卷可稽。
  (二)證人即執勤警員乙○○提出舉發過程之錄音光碟，並於本院
    調查時到庭證稱：伊當時與同事一同擔任2 時至4 時之巡邏
    勤務，是騎乘機車巡邏，沿光二路右轉成功一路往成功陸橋
    方向騎駛，先聽到很猛的加速聲音，發現是車號3403－YP號
    自用小客車發出來的，該車行車方向是由光一路橋下沿成功
    一路行駛而來，與伊是對向。因當時係凌晨3 時許，引擎聲
    音甚大，很容易引起注意，依據伊之經驗，在那樣的時間，
    行車發出這樣的引擎聲，該車又不像是年輕人因為喜歡玩車
    而改裝車子的情況，伊認為該車駕駛人有駕駛異常之情形，
    故對其攔查。駕駛人一下車後，伊就聞到他身上之酒味，駕
    駛人有承認他有喝高粱。因為駕駛人向伊承認有喝高粱酒，
    伊執行酒測勤務已經很久了，依據伊之經驗，駕駛人這樣的
    情況，酒測值一定會超過法定標準，若超過法定標準，依法
    須拖吊車輛，一般通知拖吊，拖吊車要相當時間才能到達，
    伊因此先以電話通知準備拖吊。當時駕駛人一直沒有出示證
    件，且拿著手機一直要往旁邊離去，根據伊之經驗，常常有
    人因不願接受酒測想藉機跑掉，伊看駕駛人一直往旁邊走，
    伊怕駕駛人跑掉後會發生追趕之情形，故伊當時有用手擋住
    駕駛人，不讓他離開。因駕駛人明白向伊表示他沒有開車，
    故伊後來開拒測之舉發通知單，伊之同事有將駕駛人在現場
    發脾氣之過程拍攝下來等語，且當庭繪製其巡邏路線、異議
    人駕車行駛路線之現場圖，並提出舉發過程之攝影光碟為證
    。
  (三)本院當庭勘驗證人乙○○於開庭前先行提出之舉發過程錄音
    光碟，由勘驗結果可知：
    1.異議人受攔停後，警員立即要求檢視其駕駛執照及行車執
      照，表示「車怎麼開這樣子」，且詢問其是否有喝酒、喝
      多少，並給予異議人飲用水（漱口）；異議人並未否認自
      己係駕駛汽車行進中遭攔停受檢之事實，一開始即表示「
      我就從那邊出來啊」、「有喝啦」、「我剛好從朋友那邊
      回來，才剛出來而已」、「不好意思啦」、「我喝差不多
      一罐高粱」、「小罐的」、「應該是會超過」、「我嘛承
      認我有喝酒，我嘛希望你可以給我一次機會，你聽的懂嗎
      」等語，向警員承認自己確有飲用高粱酒後之情事；惟警
      員多次請其出示證件，其先係置之不理，隨後向警員表示
      「我沒帶啦」，而警員詢問異議人之姓名，未獲其回應，
      反而出現以下之對話：
      警：你人要去哪裡？你過來。你到這裡來，好嗎？
      異：嗯，我打電話一下。
      警：你打電話可以啊，你叫你朋友拿下來嘛。你人不用去
          車上。
      異：我打一下電話，我不會去車上，我不會去車上，我不
          會跑。
      警：你到後面來，你到後面來。你要做什麼呢？
      異：我從這邊來嘛。我剛剛拿一下電話嘛。
      警：你不測就跟我說一聲嘛。你幹嘛一直跑。
      倘異議人並未出現任何有意離去現場之動作，衡情兩人之
      間不會出現上述對話，且由後續出現之對話內容可知，在
      兩人為上述對話之初，異議人之行動電話本係留在車上，
      其友人黃淑琳則端坐於車上副駕駛座處，如異議人確有配
      合接受呼氣酒精濃度測試之意願，實無須先取得行動電話
      撥打電話之必要，縱令其有取用行動電話之需求，僅須出
      言要求車上之黃淑琳協助即可，又何須刻意離開其站立地
      點往停車處移動？因此，證人乙○○所述：駕駛人一直未
      出示證件，且一直要往旁邊離去等語，顯非無稽。
    2.而警員再次請異議人喝水漱口，又出現以下之對話：
      警：你要跑去哪裡？我告訴你，你的證件呢？行照啊、駕
          照呢？
      異：沒有。
      警：啊。
      異：都沒有。
      警：沒駕照？
      異：有駕照，有駕照。
      警：啊，身分證有嗎？借我看一下。
      異：沒帶。
      警：啊。
      異：沒帶。
      警：啊，沒帶喔，來後面，我們查一下，你報一下。來啊
          ，你寫在上面。
      異：沒有呀，車我又沒有開。
      警：你沒開，我看到你有開。
      異：我沒有開。
      警：沒關係，你說你沒開，我對你開拒測，這樣好不好？
      異：啊！
      警：我對你開拒測，罰六萬喔。
      由上開對話內容可知，警員多次請異議人出示證件，異議
      人均向警員表示未攜帶證件在身上，致警員無法查證其身
      分，異議人甚至表現出不配合之態度，向警員謊稱自己並
      未開車，經警員告知將舉發其拒絕測試之情形後，異議人
      仍多次否認自己有駕駛之事實，經警員詢問「你不要測了
      嗎？先生。這臺車3403－YP，這臺車是誰的？這臺車誰的
      ？」異議人仍表示「我不知道」，顯見異議人係刻意以不
      提出證件、不陳報姓名，亦不告知所駕駛車輛之所有人為
      何人之方式，使警員無法查證其身分。
    3.再參酌異議人與警員隨後出現之以下對話：
      異：沒有啊，你抓我做什麼？
      警：我怕你走掉，你的身分我還沒有確認，你要跑什麼，
          奇怪吶。
      異：你把我抓得那麼緊要做什麼？我不能叫我朋友嗎？
      警：你可以叫你朋友啊，你說你沒有開車，沒關係，你告
          訴我，你要不要測？
      異：啥？
      警：你要不要測？
      異：我不測。
      警：啥？
      異：我不測。
      警：不測喔，拒測啦，罰6 萬喔。你知道喔。
      異：我不測，我又沒有開車。
      警：好，沒關係，我開拒測。沒關係，你人不要走，（對
          同事說）你人把他控制住。
      異：沒有啦，你把我抓住做什麼？
      警：你身分我還沒有查證，你不要跑喔。
      由上開對話內容可知，警員係以「欲確認身分」之理由，
      阻止異議人任意離去。在上開對話內容之後，警員仍多次
      詢問異議人之姓名，異議人仍不為回應，直至自己備妥錄
      音設備表示「我先錄音一下」後，始向警員陳稱其姓名為
      甲○○，隨後並以自言自語之方式，陳述「對方現在問我
      身分證字號是Ｚ000000000」、「他現在把我的手抓在我的
      脖子…喔…抓我的衣服，讓我行動很不自由，我快要抽筋
      了。可以麻煩一下警察先生，可不可以讓我輕鬆一點」、
      「他現在把我制服…喔…他這種態度的話，讓我覺得很不
      舒服」、「現在目前為止，他堅持要拖吊我的車子，可是
      我並不是很表示有這種意願」、「現在有監視錄影器，要
      開（意指罰單），沒關係，要開給他開…那麼等法院開庭
      的話，這個將會成為呈堂證供」等語。前開內容既係以「
      他」而非「你」稱呼警員，顯可推知前揭言語係異議人正
      以自言自語之方式錄音存證，則斯時客觀上是否確有異議
      人所自述「脖子被抓、快要抽筋、很不舒服」之情狀，抑
      或實係異議人刻意加油添醋欲錄取有利於己之錄音檔案，
      顯足令人懷疑。
    4.續觀渠等對話內容，異議人在「抱怨衣服被抓住、開始脫
      衣服」而遭警員阻止後，異議人復向警員表示：「我剛才
      也有跟你說，我確實有喝一點，但是我沒有喝很多」、「
      大事化小事，小事化無事」、「難道不能商量一下嗎？你
      紅單一開，我靠關係來銷，也不能銷了啦，對不對」、「
      老大，我也沒有違規，你聽得懂嗎？我都沒有違規，我今
      天只是順路要回去而已」、「你今天給我一個方便」、「
      我又沒有喝多少，我酒駕又不是喝到茫茫（意指酒醉）去
      ，才再開車的」、「你給我一次機會，不要這樣子啦，互
      相一下」等語，顯有欲向警員求情，請警員不要舉發之意
      ，並在其為此段陳述之際，始向警員出示其行車執照。
    5.而警員在表示：「你要不要簽名」、「證件先還你」、「
      到案日期98年12月15日」、「到案地點是基隆監理站，聲
      明異議也是基隆監理站」，明確告知到案時間、處所後，
      異議人先係要求警員等一下，伊要打電話給警員之隊長，
      隨後方表示：「你測嘛，你幫我測嘛」，經警員拒絕後，
      又出現下述對話內容：
      異：我沒有違規，我為什麼要測。
      警：你酒駕就違規了，還沒違規。
      異：好，我有喝酒，我問你，我酒精程度到哪裡？
      警：這問你啊！你為什麼不測？
      異：我有測嗎？
      警：你不是說你沒有喝酒…沒開車嗎？
      異：我什麼時候說我沒喝酒？我一開始說我有喝。
      警：你不是說你沒開車。
      異：我確實有告訴你，我有喝。
      警：你要簽名嗎？
      異：你讓我測嘛，我現在要測。我為什麼要簽名？我為什
          麼要簽名。為什麼現在不讓我測？
      警：你為什麼說沒開車呢？
      異：啊，我沒說我沒開車喔，那是你說的喔。你說的喔…
          現在你幫我酒測啊。
      由上開對話內容可知，警員告知異議人到案時間、處所完
      成舉發後，異議人始向警員表示欲接受酒精濃度測試，且
      對於自己先前曾向警員表示「我沒有開車」而拒絕測試之
      情事，竟當場為明顯不實之否認言詞，則其於短時間內所
      展現反覆之態度及說謊之行為，更徵其陳述之誠信性及可
      信度甚低，足以使本院對其書狀中之各項辯解產生高度懷
      疑。
    6.綜觀上述對話內容可知，異議人於受證人乙○○攔停之際
      ，最初係坦承有飲用高粱酒後駕駛汽車之情事，然其聽聞
      證人乙○○多次請其出示證件或陳報姓名以查驗身分，均
      置之不理，並出現欲離去之動作，隨後更否認自己有駕駛
      汽車之行為，且在證人乙○○詢問其是否欲接受測試之際
      ，多次明示其拒絕接受測試之意。是以，證人乙○○依道
      路交通管理處罰條例第35條第4 項之規定，舉發異議人有
      拒絕接受酒精濃度測試檢定之違規行為，顯屬有據，且與
      事實相符；異議人於申訴狀中表示：伊停車熄火受檢並即
      提供行車執照及駕駛執照，一切均無違法云云，顯係不實
      之詞。
  (四)按警察於公共場所或合法進入之場所，得對於合理懷疑其有
    犯罪之嫌疑或有犯罪之虞之人查證其身分，警察職權行使法
    第6 條第1 項第1 款定有明文；警察依前條規定，為查證人
    民身分，得詢問其姓名、出生年月日、出生地、國籍、住居
    所及身分證統一編號等，或令其出示身分證明文件。依前項
    第2 款、第3 款之方法顯然無法查證身分時，警察得將該人
    民帶往勤務處所查證；帶往時非遇抗拒不得使用強制力，同
    法第7 條第1 項第2 、3 款、第2 項亦有明文規定。由前述
    規定可知，警察如以上開方式均無法查證其身分時，得將該
    人民帶往勤務處所查證，如遇有抗拒情形，尚得使用強制力
    。本案異議人駕駛汽車行駛於道路上遭警員攔停，復向警員
    坦承有飲用高粱酒之情事，則警員因懷疑其涉有刑法第 185
    條之3 公共危險罪之犯罪嫌疑，欲查證其身分，自屬合於上
    開警察職權行使法第6 條第1 項第1 款之規定。異議人受警
    員多次要求，均不出示身分證明文件，亦不供出其姓名等個
    人身分資料，甚至有欲擅自離去抗拒受檢之動作，導致警員
    無法查證異議人究竟為何人，則警員為攔阻其離去以順利查
    證其身分，縱有施以強制力抓取異議人之身上衣物或身體部
    位之情形，亦屬於法無違。而本院勘驗證人乙○○所提出舉
    發過程之攝影光碟結果，依該光碟內所存取之畫面觀之，警
    員雖有以手掌抓住異議人外套之動作，然其抓取位置係在異
    議人外套後背部正中央，並無任何抓脖子、毆打等動作，有
    本院勘驗筆錄存卷可憑，此等抓住異議人衣服避免其擅自離
    去之動作，尚未逾越必要之程度。異議人自稱有遭受警員以
    暴力等手段不當對待云云，顯與事實有間，無從採信。
  (五)綜據上述事證以觀：
    1.證人乙○○攔庭異議人之原因，業據其到庭證述綦詳，其
      依憑以往取締酒醉駕車之相關經驗，認為異議人有駕駛異
      常之情形，客觀上並無不妥之處。異議人雖辯稱其駕駛之
      前揭自用小客車係新車，引擎聲不可能過大，且伊係於飲
      酒後經過8 小時以上始駕車上路，並無行駛異常情形云云
      ，本院於勘驗過程中，並未發現異議人曾對警員為上開表
      示，其於受攔停之際未有此等陳述，卻於遭受不利之裁決
      後為上開辯解，自難認其此部分所述屬實。況且，本案係
      在審酌異議人是否確有汽車駕駛人拒絕接受酒精濃度測試
      檢定之行為，並非在審酌異議人有無製造噪音等違反社會
      秩序維護法之情事，自無就前揭自用小客車進行分貝檢驗
      之必要。
    2.本案依上開勘驗結果，異議人向證人乙○○坦承有飲用高
      粱酒後駕駛汽車之情事，然對於證人乙○○多次請其出示
      證件以查驗身分之要求，均置之不理，並出現欲離去之動
      作，證人乙○○或其警員同仁為攔阻其離去以順利查證其
      身分，縱有拉扯之行為，亦屬其為執行職務所施以必要之
      強制力。異議人於書狀中避而不談其拒不提出證件亦不供
      出姓名等個人身分資料之情形，反而於申訴狀中表示其有
      全力配合受檢並提供行車執照及駕駛執照，卻遭警員拉扯
      外套致呼吸困難云云，進而於異議狀中表示遭受警員以暴
      力、脅迫、強制之手段不當對待云云，所述內容與渠等對
      話過程迥不相符，顯均與客觀事實相左，自難信其所辯可
      採。
    3.異議人雖又辯稱在警員尚未製單完成之前即告知願意配合
      酒測云云，然依上開勘驗結果可知，異議人係多次向證人
      乙○○明白表示伊並未開車之意，經證人乙○○表示將舉
      發其「拒測」行為時，仍多次為否認開車及拒絕測試之表
      示，證人乙○○始開始開單舉發，且係直至證人乙○○告
      知其到案時間、處所後，異議人始表示「你測嘛，你幫我
      測嘛」，並否認自己於數分鐘之前曾表示自己未開車之事
      實，其上開辯解，亦與勘驗所得之內容顯不相符。至於異
      議人在警員製單過程中雖有態度稍微軟化之情形，然細繹
      其所述內容，充其量僅係在向警員說情、請求警員給予方
      便而已，實難謂其確有接受酒精濃度測試之真意。異議人
      此部分所辯，亦無足採。
    4.又汽車駕駛人拒絕接受酒精濃度測試檢定者，處60,000元
      罰鍰，並當場移置保管其車輛及吊銷其駕駛執照，且3 年
      內不得考領駕駛執照，此於道路交通管理處罰條例中均有
      明文規定，異議人係汽車駕駛人，又領有合格之駕駛執照
      ，對於道路交通管理處罰條例之相關規定，自難諉為不知
      ，是異議人辯稱：伊不知拒絕酒測將導致如此嚴重之後果
      ，警員不顧伊之權益，執意開單舉發，顯有不當云云，純
      屬卸責之詞。
    5.至於異議人雖請求傳訊其友人黃淑琳到庭，然黃淑琳係前
      揭車號3403－YP號自用小客車之登記車主，有行車執照影
      本在卷可參，於本院勘驗所得之內容中，其於警員欲執行
      「當場移置保管其車輛」之際，尚有經警員多次催請仍不
      願下車之情事，堪認該人縱若到庭，亦難期能為客觀真實
      之證述。況且，依前揭錄音光碟及錄影光碟之勘驗結果，
      已足呈現本案舉發之全部過程，自無再行傳喚黃淑琳到庭
      之必要，附此敘明。
五、綜上所述，異議人駕駛前揭自用小客車行駛於道路上卻拒絕
    接受酒精濃度測試檢定之違規事實，甚為明確。從而，移送
    機關援引道路交通管理處罰條例第35條第4 項前段、第67條
    第2 項之規定，裁處異議人罰鍰60,000元，吊銷駕駛執照，
    且3 年內不得考領駕駛執照，於法核無違誤。本件異議為無
    理由，應予駁回。
據上論斷，應依路交通管理處罰條例第87條第2 項，道路交通案
件處理辦法第19條，裁定如主文。
中    華    民    國    99    年    7     月    16    日
                  交通法庭法  官  張婷妮
以上正本證明與原本無異。
對於本件裁定如有不服，應於送達後5 日內，向本院提出抗告書
狀，敘述抗告之理由，抗告於臺灣高等法院。
中    華    民    國    99    年    7     月    16    日
                          書記官  洪佳如

司法院資訊處製作；財團法人民間司法改革基金會備份。
